【裁判字號】    97,簡上,93
【裁判日期】    970731
【裁判案由】    詐欺
【裁判全文】
臺灣基隆地方法院刑事判決              97年度簡上字第93號
上  訴  人  臺灣基隆地方法院檢察署檢察官
被      告  戊○○（原名：黃美玲）
上列上訴人因被告詐欺案件，不服本院基隆簡易庭中華民國97年
5 月16日97年度基簡字第608 號第一審簡易判決（原起訴案號：
97年度偵字第1497、1499號）提起上訴暨移送併案審理（臺灣士
林地方法院檢察署97年度偵字第7081號），本院管轄之第二審合
議庭判決如下：
    主  文
原判決撤銷。
戊○○幫助意圖為自己不法之所有，以詐術使人將本人之物交付
，處有期徒刑肆月，如易科罰金，以新台幣壹仟元折算壹日，緩
刑貳年。
    事  實
一、戊○○明知金融機構帳戶為個人信用之表徵，且申請開立金
    融帳戶並無任何特殊限制，任何人只要有些許款項，均可自
    行至不同金融機構申請開立多數帳戶使用，並預見將自己所
    有之帳戶存摺、提款卡及密碼交付他人使用，可能因此供不
    法詐騙份子利用以詐術使他人將款項匯入後，再予提領使用
    ，因而幫助他人從事詐欺取財之目的，竟透過報紙分類廣告
    所載之聯絡電話，與真實姓名、年籍不詳，綽號「小張」之
    成年男子聯絡，並基於幫助他人詐欺取財之不確定故意，於
    民國97年3 月10日下午，在基隆市○○○路之便利商店前，
    將其所有華南商業銀行基隆分行帳號000000000000號及樟樹
    灣分行帳號000000000000號等2 個帳戶之存摺、提款卡及密
    碼，交付予「小張」，而提供上開帳戶供身分不詳之人使用
    。嗣有下列被害人於所載時間，遭姓名、年籍不詳之成年人
    施以詐術，並分別匯款至戊○○之前揭帳戶：
（一）甲○○於97年3 月12日晚間接獲真實身分不詳之成年人來
      電，佯稱甲○○因曾以網路購物，付款方式遭設定錯誤，
      須依指示取消設定等語，使甲○○陷於錯誤，依指示操作
      自動提款機，於同日晚間8 時26分許，將新台幣（下同）
      2 萬9,989 元匯入前開戊○○華南商業銀行基隆分行帳戶
      ，始知受騙。
（二）丁○○於97年3 月12日晚間7 時許，接獲真實身分不詳自
      稱「林小姐」之成年女子來電，佯稱丁○○之女兒上網購
      物，因付款方式誤設為分期付款，須依指示操作自動提款
      機終止設定等語，另真實身分不詳自稱「陳建中」之成年
      男子復以電話訛稱其為郵政總局工程部主任，將操作方式
      告知丁○○，使丁○○陷於錯誤，遂前往位於基隆市○○
      區○○路305 號之華南商業銀行基隆分行，依「陳建中」
      之指示操作自動提款機，於同日晚間8 時53分許，將2 萬
      9,983 元（另支付17元手續費）匯入前開戊○○華南商業
      銀行基隆分行帳戶，始知受騙。
（三）丙○○於97年3 月12日晚間6 時56分許，接獲真實身分不
      詳之成年女子來電，佯稱丙○○網路購物之付款方式設定
      為分期付款等情，復接獲真實身分不詳自稱「邱先生」之
      成年男子來電，訛稱其為郵局員工，丙○○須依指示操作
      自動提款機，郵局始得退回分期付款所餘款項等情，使丙○○陷於錯誤，於同日晚間7 時20分許，前往臺南縣西港
      鄉○○路港明高中旁郵局，依指示操作自動提款機，於同
      日晚間7 時49分許，將2 萬9,989 元（另支付17元手續費
      ）匯入前開戊○○華南商業銀行樟樹灣分行帳戶，始悉受
      騙。
三、案經基隆市警察局第一分局報請臺灣基隆地方法院檢察署檢
    察官偵查起訴，經本院改以簡易判決處刑，另經臺北縣政府
    警察局汐止分局報請臺灣士林地方法院檢察署檢察官偵查後
    移送併案審理。
    理  由
壹、證據能力部分
    按被告以外之人於審判外之言詞或書面陳述，除法律有規定
    者外，不得作為證據；又被告以外之人於審判外之陳述，雖
    不符合刑事訴訟法第159 條之1 至第159 條之4 之規定，而
    經當事人於審判程序同意作為證據，法院審酌該言詞陳述或
    書面陳述作成時之情況，認為適當者，亦得為證據，而當事
    人、代理人或辯護人於法院調查證據時，知有上開不得為證
    據之情形，而未於言詞辯論終結前聲明異議者，視有前項之
    同意，刑事訴訟法第159 條第1 項及第159 條之5 分別定有
    明文。本件證人甲○○、丁○○、丙○○於警詢中所為之陳
    述，雖為被告戊○○以外之人於審判外之言詞陳述，然經本
    院於審判程序提示予被告並告以要旨，經被告表示無意見，
    且未聲明異議，又本院審酌證人甲○○、丁○○、丙○○警
    詢筆錄之記載，並無不正取供之情事，且證人於警詢時並無
    具結之可能，是就該審判外言詞陳述作成時之情況，應認為
    適當，依前揭法條意旨，得援為本案證據。
貳、事實認定部分
一、上開事實，業據被告於本院審理時坦承不諱，復經證人甲○○、丁○○及丙○○於警詢時證述明確，並有甲○○、丁○○、丙○○提供之郵政自動櫃員機交易明細表及被告所有前
    開帳戶之存款往來明細表附卷可稽，足認被告之自白與事實
    相符。
二、被告雖於偵查中辯稱其係透過報紙刊登誠徵電玩試打員之分
    類廣告所載聯絡電話，與「小張」聯絡，因「小張」要求其
    提供2 本未使用之存摺及提款卡，並將提款卡之密碼均變更
    為123456號，以供「小張」分別將10萬元匯入該等帳戶，再
    由其前往指定電動玩具店把玩電玩，製造電玩業之人氣招攬
    客戶，其因急需工作，始同意交付前開帳戶之存摺、提款卡
    及密碼云云，且提供報紙分類廣告為佐，然查：
（一）被告陳稱交付前開帳戶之目的，係供「小張」匯入金錢後
      ，由其提領金錢後試打電玩等情，惟依據一般社會常情，
      將金錢匯入他人帳戶時，僅需匯入帳戶之帳號即可，無須
      取用匯入帳戶之存摺及提款卡，是「小張」要求被告交付
      帳戶存摺及提款卡以供匯入款項等情，顯與常情有違，而
      被告自承具有高職畢業之學歷，曾擔任開分員、電子加工
      廠技術員、便利商店店員、麵包店門市人員等，足認被告
      為具有相當學、經歷之成年人，對於上情當無不知之理，
      則被告對於「小張」要求交付前開帳戶之存摺及提款卡，
      非供作匯入試打電玩之款項所用等情，應已有所認識。另
      被告復陳稱曾擔任開分員，當時任職之公司曾雇用員工假
      扮為客戶把玩電玩，營造生意興隆之現象，但當時其無須
      交付帳戶存摺、提款卡及密碼予公司，且「小張」並未告
      知公司名稱，其亦未前往「小張」之公司等語，堪信被告
      前曾任職與電玩相關之行業，對於電玩公司僱請員工把玩
      電玩之經營方式已有所認識，惟當時無須交付帳戶供公司
      使用，則當「小張」以前詞要求被告提供帳戶時，被告應
      可認知「小張」所述顯與一般電玩公司之經營方式不符，
      又被告提供誠徵電玩試打員之報紙分類廣告，未記載公司
      名稱，且「小張」自始未將公司名稱告知被告，被告亦未
      曾前往「小張」之公司，均與一般正常公司經營之情形有
      違，衡情，被告對於提供帳戶之存摺、提款卡及密碼，可
      能供作不法使用一節，應即有所認識。
（二）另按在金融機構開立帳戶、請領存摺及提款卡使用，係針
      對個人身分之社會信用而予以資金流通，具有強烈之屬人
      性格，而金融帳戶作為個人理財之工具，申請開設並無任
      何特殊之限制，一般民眾均得以存入最低開戶金額之方式
      申請使用，且同一人得在不同之金融機構申請數個存款帳
      戶使用，乃眾所週知之事實；依一般人之社會經驗，若遇
      陌生人捨以自己名義申請帳戶，反向不特定人蒐集金融帳
      戶使用，衡情應對該帳戶是否供合法使用一節有所懷疑，
      且近年詐騙集團犯案猖獗，利用帳戶掩飾、隱匿詐財贓款
      之事，迭有所聞，被告為成年人，具有相當智識程度及工
      作經驗，就此當無不知之理，又「小張」要求被告交付存
      摺、提款卡及密碼之理由，顯與一般交易常態不符，足認
      被告就該帳戶可能供他人為不法犯罪所用一節，應已有認
      識，而被告竟仍將前開帳戶之存摺、提款卡及密碼交付「
      小張」使用，故認被告確有幫助收受帳戶之人，利用其提
      供之帳戶詐欺取財之不確定故意甚明，本件事證明確，被
      告犯行堪以認定。
二、論罪科刑部分
（一）按刑法上之幫助犯，係對於犯罪與正犯有共同之認識，以
      幫助之意思，對於正犯資以助力，而未參與犯罪行為者而
      言，如未參與實行構成要件之行為，且係出於幫助之意思
      ，提供助力，即屬幫助犯，而非共同正犯（最高法院49年
      台上字第77號判例可資參照）。本件被告基於幫助之犯意
      ，將所有前揭帳戶之存摺、提款卡及密碼交付予「小張」
      使用，使真實身分不詳之成年人對甲○○、丁○○、丙○○施以前開詐術，致甲○○、丁○○、丙○○陷於錯誤，
      將前開金錢分別匯入被告交付之帳戶內，而為他人之詐欺
      取財行為提供助力，核被告所為，係犯刑法第30條第1 項
      、第339 條第1 項之幫助詐欺取財罪。
（二）被告同時將上開華南商業銀行基隆分行及樟樹灣分行帳戶
      之存摺、提款卡及密碼交付「小張」，使甲○○、丁○○
      、丙○○遭受詐騙，將前開金錢分別匯入前開華南商業銀
      行基隆分行及樟樹灣分行之帳戶內，因被告係以單一交付
      帳戶之幫助行為，幫助他人對複數被害人為數個詐欺取財
      之犯罪行為，故就被告所為交付上開華南商業銀行基隆分
      行及樟樹灣分行帳戶之行為，應依刑法第55條想像競合之
      規定，論以一罪。
（三）被告基於幫助之犯意為上開犯行，為幫助犯，爰依刑法第
      30條第2 項之規定，按正犯之刑減輕之。
（四）檢察官雖未就被告交付華南商業銀行樟樹灣分行帳戶之存
      摺、提款卡及密碼予「小張」之犯行，於起訴書之犯罪事
      實欄中載明，然此部分犯行與起訴書犯罪事實欄已記載被
      告交付華南商業銀行基隆分行帳戶之存摺、提款卡及密碼
      部分，有想像競合之裁判上一罪關係，為起訴效力所及，
      本院自應併予審理。
（五）原審認被告事證明確予以論罪科刑，固非無見，惟原審未
      予審酌被告提供前開華南商業銀行樟樹灣分行帳戶予「小
      張」，致使丙○○遭受詐騙，將前開金錢匯入該帳戶之事
      實，已有未洽；另檢察官對於被告提供華南商業銀行基隆
      分行帳戶供「小張」使用，使甲○○、丁○○遭受詐騙，
      分別將金錢匯入該帳戶之犯罪事實提起公訴後，因原審認
      被告於偵查中自白犯罪，且依卷附證據，足以認定被告犯
      罪，依據刑事訴訟法第449 條第2 項之規定，依職權改以
      簡易判決處刑，則原審判決引用法條部分所引用刑事訴訟
      法第449 條第1 項前段，顯屬誤載，應予更正，故檢察官
      以原審漏未審酌被告提供華南商業銀行樟樹灣分行帳戶予
      「小張」使用之犯罪事實而提起上訴，為有理由，自應由
      本院予以撤銷改判。
（六）爰審酌被告可預見將帳戶之存摺、提款卡及密碼交付身分
      不詳之人，該等帳戶可能遭不法詐騙分子使用，竟將前開
      帳戶之存摺、提款卡及密碼交付他人，致被害人遭受詐騙
      後，將金錢匯入其交付之帳戶內而受有損害，並使犯罪追
      查趨於複雜，影響社會正常交易安全及秩序非微，法治觀
      念顯有偏差，惟被告於本院審理時已坦承犯行，犯後態度
      良好，且前無犯罪紀錄等一切情狀，認檢察官具體求處有
      期徒刑5 月尚屬過重，而量處如主文所示之刑，並諭知易
      科罰金之折算標準。
（七）被告未曾因故意犯罪受有期徒刑以上刑之宣告，此有臺灣
      高等法院被告前案紀錄表在卷可稽，其因一時失慮，致為
      本件犯行，且於本院審理時已坦承犯行，經此科刑教訓，
      應能知所警惕而不致再犯，本院認所宣告之有期徒刑以暫
      不執行為適當，爰併予宣告緩刑2 年，以啟自新。
據上論斷，應依刑事訴訟法第455 條之1 第1 項、第3 項、第
369 條第1 項前段、第364 條、第299 條第1 項前段，刑法第
339 條第1 項、第30條、第55條前段、第41條第1 項前段、第74
條第1 項第1 款，刑法施行法第1 條之1 ，判決如主文。
本案經檢察官乙○○到庭執行職務。
中    華    民    國    97    年    7     月    31    日
                  刑事第二庭審判長法    官  陳志祥
                                  法    官  楊皓清
                                  法    官  邰婉玲
以上正本證明與原本無異。
本判決不得上訴。
中    華    民    國    97    年    7     月    31    日
                                   書 記 官  彭筠凱
附錄所犯法條：
中華民國刑法第339條第1項
（普通詐欺罪）
意圖為自己或第三人不法之所有，以詐術使人將本人或第三人之
物交付者，處5年以下有期徒刑、拘役或科或併科1千元以下罰金
。


司法院資訊處製作；財團法人民間司法改革基金會備份。
